【裁判字號】    92,上訴,1360
【裁判日期】    920910
【裁判案由】    公共危險
【裁判全文】
臺灣高等法院臺中分院刑事判決                  九十二年度上訴字第一三六號
    上  訴  人
    即  被  告  己○○
    指定辯護人  本院公設辯護人  甲○○
右上訴人因公共危險案件，不服臺灣台中地方法院九十一年度訴字第三０二二號中華
民國九十二年六月十一日第一審判決（起訴案號：臺灣台中地方法院檢察署九十一年
度偵字第二一五七八號），提起上訴，本院判決如左：
    主      文
原判決撤銷。
己○○放火燒燬現供人使用之住宅未遂，處有期徒刑貳年。扣案之打火機壹個沒收。
    事      實
一、己○○前曾於民國八十九年九月十四日，因傷害案件，經中部地區軍事法院以八
    十九年度軍法字第一八七號判處有期徒刑八月，緩刑二年確定，後又於八十九年
    十二月二十六日，因誣告案件，經臺灣台中地方法院判處拘役三十日確定，並於
    九十年三月十三日經易科罰金執行完畢，猶不知警惕，於九十一年十一月五日上
    午七時許，在臺中縣大里市○○路七二二號（建物為四樓ＲＣ結構，大門座北朝
    南）家中服用數顆安眠藥（詳細藥名及顆數均不明）後，嗣因細故與女友辛○○
    發生口角爭執，造成辛○○受傷（傷害部分未據告訴），己○○之母乙○○於同
    日上午九時許，欲帶同辛○○前往醫院診治，惟擔心己○○獨自一人在家中發生
    危險，故前往離住處不遠之臺中縣警察局霧峰分局仁化派出所，拜託執勤員警丁○○對留在家中之己○○多加注意。詎己○○於同日上午約九時三十分許，在上
    址住處三樓北側之臥室內，因與女友吵架後心情不佳且服用安眠藥後藥力發作 (
    但未達精神耗弱程度），竟基於放火燒燬現供人使用之住宅之犯意，手持其所有
    原用以補充打火機用之去漬油瓶（係ＺＩＰＰＯ牌）一瓶，並將瓶內之液態瓦斯
    灑在房間西側彈簧床床鋪棉被上，並以其所有之打火機點燃彈簧床上之棉被，繼
    而擴大燃燒之火勢，欲以放火之手段燒燬現供己及其母乙○○、其姊庚○○與女
    友辛○○等人使用之住宅。己○○於點火後即撥打行動電話連絡其姊庚○○，告
    知其家中起火，請庚○○回家看看，庚○○則立即撥打電話連絡乙○○，乙○○
    則委請仁化派出所員警丁○○等人於同日上午九時三十四分代為通報消防隊及連
    絡巡邏警網前往處理，經臺中縣消防局仁化消防隊派員前往灌救，火勢因而遭撲
    滅，僅上址三樓北側一間房間受燒，餘未受燒，該房屋構成之重要部分始未燒燬
    致喪失其效用，只燒燬己○○臥房內西側之彈簧床、木質櫥櫃、床頭櫃與南側之
    木質衣櫃、塑膠衣櫥；東側之木質電視櫃、五斗櫃等傢俱及木質天花板架構等燒
    失，而未達燒燬住宅之程度，並由消防人員自三樓陽台救下己○○。嗣經警在三
    樓臥室內扣得己○○所有供放火所使用之打火機一個及補充打火機用之去漬油瓶
    一瓶。
二、案經臺中縣警察局霧峰分局報請臺灣臺中地方法院檢察署檢察官偵查起訴。
    理      由
一、訊據上訴人即被告己○○ (以下簡稱被告 )矢口否認右揭放火犯行，辯稱：火災
    可能係因伊吃了安眠藥後摔東西打翻去漬油瓶，去漬油是放在床頭櫃那邊，不知
    火是怎麼點著的云云，惟查被告如何於右揭時地因與女友吵架後心情不好，而以
    打火機燒棉被放火燒房間之事實，業據其於警、偵訊中及原審審理時坦承不諱 (
    見偵查卷第七頁反面、第八頁、第二十一頁第一行、原審卷第七十五頁) ，核與
    證人即被告之女友辛○○、被告之母乙○○、被告之姊庚○○、警員丁○○、戊○○等人所證述之情節相符，並有現場圖、現場照片及臺中縣消防局火災調查報
    告書各一份（內含現場勘查紀錄及原因研判、火災出動觀察紀錄、乙○○筆錄各
    一份、現場圖三份、照片十張）等附卷可稽，復有屬被告所有供犯本件之罪所用
    之打火機一個及補充打火機之去漬油瓶一瓶扣案足資佐證，而火災調查報告中本
    件火災原因結論欄中亦認：「本案災後依物品燃燒程度、物品炭化程度留存狀況
    比較，研判大里市○○路七二二號西側彈簧床附近，應受較長時間之燃燒，且應
    為最初起火點。起火原因，以人為使用打火機等明火引燃紙張、衣物等易燃物品
    ，繼而擴大燃燒之可能性較大」等語，足認被告所為之自白核與事實相符，足堪
    採信。其嗣辯稱不知何因起火，可能是去漬油瓶倒了引起火災，並非其故意放火
    所為云云，核屬飾卸之詞，不足憑採。至證人即被告之姊庚○○於警詢、偵查及
    原審審理作證時雖均提到被告打電話告訴其家裏失火乙節，經本院質諸「被告（
    打電話）告訴你失火之話到底怎麼說？」，答稱「他以台語說火燒厝要我回家看
    」，由台語火燒厝之語意，自無法解讀為被告打電話給其姊庚○○時，係告訴庚○○家裏失火，而執為被告並非故意放火之有利認定，併此敘明。次查本件公訴
    人於起訴書證據並所犯法條欄內雖認定：「被告於案發前曾服用數顆安眠藥，此
    業據其在偵查中供綦詳，核與證人辛○○證述之情節相符，且卷附警員戊○○所
    作之職務報告，亦敘明被告於案發後「神情恍惚」（戊○○於本院審理亦證稱現
    場被告之精神狀況很不穩定），是其應係在安眠藥藥力發作之情形下始犯案，惟
    其於犯案後尚知躲在三樓陽台並打電話告知其姊庚○○發生火災，並在員警到達
    現場時坦承犯案，顯見被告於案發時僅係精神耗弱，而未達心神喪失之程度，請
    依刑法第十九條第二項之規定減輕其刑」等詞，然查本件經原審將被告送請行政
    院衛生署草屯療養院就被告為犯罪行為時之精神狀態進行鑑定，其鑑定結論認：
    「－－且於警訊、偵訊及鑑定過程中，不斷以吃了數顆安眠藥，致使口供細節不
    一，甚至完全不記得自己說過什麼作為防衛的說詞，由臨床藥理學的觀點及在可
    能獲致減刑的誘因下，可能不盡然真實，而誇大藥物影響的可能性難以排除。同
    時廖員之犯行確實為安眠藥影響，依廖員的人格特質及行為模式，在長期服用安
    眠藥半年的時間內，理應發生過其他重大事件。因此本院認為廖員在犯行當時對
    外界事務的知覺理會與判斷作用，以及自由決定意思之能力，可能較普通人之平
    均程度稍微降低，然而是否達於精神耗弱之程度，仍須商榷。」（此有行政院衛
    生署草屯療養院九十二年五月九日草療精字第二三三一號函及所附之精神鑑定報
    告書乙份附卷可參），而參酌被告於犯案後仍可明白記住其姊庚○○長達十個數
    字之行動電話號碼，並完成撥打電話告知家中失火（火燒厝）了等情，益見被告
    於行為當時之精神狀態，不但未達心神喪失，更尚未達「精神耗弱」之程度無誤
    ，本件事證明確，被告犯行洵堪予認定。
二、按刑法上之放火罪，以行為人本乎放火燒燬特定物之故意而實施放火之行為，為
    其成立要件（最高法院九十年度台上字第七四九二號判決意旨參照）；且放火罪
    其直接被害法益為一般社會之公共安全，雖私人之財產法益亦同時受其侵害，但
    本罪係列入公共危險章內，自以社會公安之法益為重，故以一個放火行為燒燬多
    數他人之所有物，仍衹成立一罪，不得以所焚之他人人數，定其罪數（最高法院
    二十一年上字第三九一號判例意旨參見）。又按刑法放火罪或失火罪所保障者乃
    社會法益，其所直接侵害之法益，為一般社會之公共安全，雖私人之財產法益亦
    同時受侵害，但既列入公共危險罪章內，自以社會公安之法益為重，況放火或失
    火行為原含有毀損性質，如燒燬現供人使用之住宅罪，自係指供人居住房屋之整
    體而言，應包括墻垣及該住宅內所有設備、傢俱、日常生活上之一切用品。故一
    個放火或失火行為，若同時燒燬住宅及該住宅內所有其他物品，無論該其他物品
    為他人或自己所有，與同時燒燬數犯罪客體者之情形不同，均不另成立刑法第一
    百七十五條第一項或第二項放火燒燬住宅以外他人或自己所有物罪（最高法院著
    有七十九年臺上字第一四七一號判例足參）。末按刑法第一百七十三條第一項所
    謂放火燒燬現供人使用之住宅，必須房屋構成之重要部分已燒燬，如僅房屋內之
    傢俱、物作燒燬，房屋本身尚未達喪失其效用之程度，即不能依該條項論罪（最
    高法院七十六年度台上字第八二三０號判決意旨及七十九年度台上字第二六五六
    號判決意旨參照）。故核被告己○○所為，係犯刑法第一百七十三條第三項、第
    一項之放火燒燬現供人使用之住宅未遂罪。又被告已著手於放火之犯罪行為後因
    遭消防人員及時撲滅，該房屋構成之重要部分始未燒燬致喪失其效用，只燒燬己○○臥房內西側之彈簧床、木質櫥櫃、床頭櫃與南側之木質衣櫃、塑膠衣櫥；東
    側之木質電視櫃、五斗櫃等傢俱及木質天花板架構等燒失，而未達燒燬住宅之程
    度，為未遂犯，應依刑法第二十六條前段之規定減輕其刑。
三、原審對被告論罪科刑，固非無見，惟查被告並未於警方到達現場時，坦承犯行並
    自願接受裁判，此業據證人即到現場處理之警員戊○○於本院審理時結證稱「現
    場他的精神狀況很不穩定，火災現場在三樓，我們到時還將他由三樓拉下來，在
    現場時他一直與我們拉扯，當時都沒有提到與火災相關之事：：：，是到派出所
    後，他精神情況較好，我們問他，他才承認，在現場時他都沒說到有關火災的事
    」，而質諸證人戊○○「如何知道火災是被告放火或是與他有關？」，證稱「當
    初房內只有被告一人在場，也有被告母親的供述」 (見本院卷第六六頁、六五頁
    ）；況證人即被告之姊庚○○於偵審中到庭均未提及被告曾向其坦承放火並要其
    報案之意，而警員丁○○並未前往現場處理，綜上，足見被告並非在有偵查犯罪
    職權之機關或人員發覺前即坦承犯行並自願接受裁判，檢察官及原審以證人庚○○、乙○○、丁○○之證詞認被告符合刑法第六十二條前段自首之規定，即有誤
    會，故被告上訴否認故意放火，固無足取，但原判決既有前揭不當，自仍無可維
    持，應予撤銷改判。查被告雖未符刑法自首規定，但其於一時失去理智放火後旋
    即電話告知其姊致能阻止火災再為漫延，且參酌證人戊○○所證被告於火災發生
    後仍留於現場，直至警消人員到場後始將其由火災現場拉下樓，其當時似有自焚
    之念頭，故本院審酌上情及災害危害程度，認被告之犯罪情狀，尚有情輕法重可
    堪憫恕之處，爰依刑法第五十九條之規定遞減輕其刑。並審酌被告之平日素行、
    前科、犯罪之動機、目的僅因為一時之不平即放火燒燬其與家人共同賴以安身立
    命之住宅，為一己之故，漠視鄰居公眾之住家生命財產之公共安全，手段非屬平
    和、對社會治安、人命財產安全所生危害致巨等一切情狀，量處如主文第二項所
    示之刑，以示懲儆。至扣案之打火機壹個，係被告所有且係供犯本案之罪所用之
    物，亦經被告供承在卷（詳見原審卷第七十六頁），爰依刑法第三十八條第一項
    第二款之規定宣告沒收之。但扣案去漬油瓶壹瓶則無法證明與放火行為有絕對關
    連，爰不予宣告沒收。
據上論結，應依刑事訴訟法第三百六十九條第一項前段、第三百六十四條、第二百九
十九條第一項前段、刑法第一百七十三條第三項、第一項、第二十六條前段、第五十
九條、第三十八條第一項第二款，判決如主文。
本案經檢察官丙○○到庭執行職務。
中      華      民      國    九十二    年      九      月      十      日
                              臺灣高等法院臺中分院刑事第七庭
                                    審判長法  官  林  榮  龍
                                          法  官  黃  日  隆
                                          法  官  江  錫  麟
右正本證明與原本無異。
如不服本判決應於收受送達後十日內向本院提出上訴書狀，其未敘述上訴之理由者並
得於提起上訴後十日內向本院補提理由書（均須按他造當事人之人數附繕本）。
                                          書記官  陳  美  利
中      華      民      國      九十二   年       九      月    十二    日
附錄本案論罪科刑法條全文：
刑法第一百七十三條第一項、第三項：
放火燒燬現供人使用之住宅或現有人所在之建築物、礦坑、火車、電車或其他供水、
陸、空公眾運輸之舟、車、航空機者，處無期徒刑或七年以上有期徒刑。
第一項之未遂犯，罰之。
                                                                        Ｒ


司法院資訊處製作；財團法人民間司法改革基金會備份。
